【裁判字號】    97,台上,6768
【裁判日期】    971225
【裁判案由】    違反貪污治罪條例
【裁判全文】
最高法院刑事判決            九十七年度台上字第六七六八號
上  訴  人  台灣高等法院檢察署檢察官
上  訴  人
即  被  告  甲○○
選任辯護人  陳萬發律師
上  訴  人
即  被  告  乙○○
選任辯護人  高瑞錚律師
            陳在源律師
            張梅音律師
上列上訴人等因被告等違反貪污治罪條例案件，不服台灣高等法
院中華民國九十七年三月二十日第二審判決（九十四年度上訴字
第九０一號，起訴案號：台灣桃園地方法院檢察署八十六年度偵
字第四八五０號、八十七年度偵字第五九八二號），提起上訴，
本院判決如下：
    主  文
原判決關於甲○○、乙○○部分撤銷，發回台灣高等法院。
    理  由
本件原判決撤銷第一審關於上訴人即被告甲○○、乙○○部分之
科刑判決，改判論甲○○以共同連續依據法令從事公務之人員，
經辦公用工程有舞弊情事罪，處有期徒刑柒年貳月，褫奪公權伍
年；論乙○○以共同連續與依據法令從事公務之人員，經辦公用
工程有舞弊情事罪，處有期徒刑柒年貳月，褫奪公權伍年；併均
為相關沒收之宣告。固非無見。
惟按：（一）判決之事實與理由前後不相一致者，屬判決所載理
由矛盾，其判決當然違背法令。經查：(1)原判決事實欄一之(一)記
載：「因胡添欽（已於民國八十六年二月十八日死亡）得知上開
八項工程（即原判決附表〈下稱附表〉一編號一至八所示八項工
程）欲從中賺取厚利，乃向甲○○（時任桃園縣楊梅鎮公所民政
課代理技士）表示已與代理鎮長劉永發（未據起訴）達成共識，
由其承作，並言明全權交給乙○○處理，經甲○○首肯後，三人
乃基於共同犯意之聯絡，……」等語，認該八項工程為甲○○、
乙○○、胡添欽三人基於共同犯意而為舞弊（見原判決第三頁）
；然其理由欄則謂：甲○○、乙○○就事實欄一之(一)所示經辦公
用工程舞弊罪與桃園縣楊梅鎮代理鎮長劉永發及胡添欽間係共同
正犯（原判決第一八頁）。(2)原判決事實欄一之(二)記載：「桃園
縣楊梅鎮公所民政課於八十五年六月間，因取得（新台幣，下同
）三百萬元預算擬設計發包附表四編號一所示之工程，甲○○、
乙○○復承前經辦公共（應係公用之誤寫）工程舞弊之概括犯意
聯絡，甲○○明知乙○○所經營之喬盛電氣工程行並不具備投標
比價廠商資格，竟事先與乙○○預定由乙○○取得前開工程，並
接交由乙○○規劃設計後將施工圖及預算書交還予甲○○，再由
甲○○修正為總金額二百四十餘萬元，因預算尚餘五十餘萬（元
），民政課遂再計畫發包附表四編號二所示之工程，甲○○亦事
先約定由乙○○取得附表四編號二所示之工程而直接委由乙○○
設計。」等語（見原判決第七頁）。認原判決附表四編號一、二
所示工程係甲○○、乙○○二人共同舞弊。然理由欄則載述附表
四編號一、二所示工程係甲○○、乙○○與劉永發三人共同舞弊
之旨（見原判決第一八頁）。以上就參與犯罪之共同正犯，事實
認定與理由說明前後不一，均有判決所載理由矛盾之違法。（二
）貪污治罪條例第四條第一項第三款之犯罪態樣，為「建築或經
辦公用工程或購辦公用器材、物品，浮報價額、數量或收取回扣
，或有其他舞弊情事者」。其係屬公務員之重大貪污行為，為同
條例第六條第一項第四款公務員圖利罪之特別規定。所謂「浮報
價額、數量」，係指就原價額、數量故為提高，以少報多，從中
圖利而言；又「回扣」指就應給付之建築材料費或工程價款或器
材、物品之價金，向對方要約，提取一定比率，或扣取其中一部
分，圖為自己不法之所有。則有關「其他舞弊情事」之概括補充
性規定，應指與浮報價額、數量、收取回扣等獲取不法利益者有
同等危害性，方可相提併論，例如偷工減料、以劣品冒充上品、
以膺品代替真品等是。本件依原判決所載，因乙○○見甲○○經
辦之公用工程有暴利可圖，而與甲○○基於舞弊之概括犯意聯絡
，或二人共同，或與亦有共同犯意聯絡之胡添欽及劉永發等人，
事先向劉永發探知底標價格，再以借用具有投標資格之廠商借牌
圍標，實則由乙○○或胡添欽取得工程，再轉包他人以賺取差額
藉機謀利，並先後就甲○○所經辦工程舞弊。乙○○以「東帝電
業行」、「統集企業有限公司」、「國盛營造有限公司」、「玉
高企業社」名義分別以附表一、附表四所示之金額，標得附表一
編號一至四、附表一編號五至八、附表四編號一、二之工程，領
取工程款，扣除合理造價後，各為二百零二萬一千零五十元、四
十四萬七千九百四十元、六十三萬七千六百九十七元，其等因共
同舞弊而獲不法所得總計三百十萬六千六百八十七元等情。如果
無訛，乙○○標得前開工程施作，而於工程完竣後，並已領取工
程款，雖獲有不法之利益，然究竟前開各該工程有無偷工減料、
以劣品冒充上品、以膺品代替真品等情事？而攸關符合「舞弊情
事」要件與否之事項，則尚欠明瞭。乃原審俱未詳予調查究明，
遽認甲○○、乙○○應分別成立共同連續經辦公用工程舞弊罪、
共同連續與依據法令從事公務之人員，經辦公用工程舞弊罪，即
有調查職責未盡及判決不備理由之違法。（三）刑法第二百十七
條第一項偽造印章、印文或署押罪，所稱印章、印文，係指用以
表彰印章名義人（包括自然人、法人、非法人之團體及商號）之
同一性，足以藉其認證該名義人本人意思表示之確實性者之謂；
而所謂署押，則係指於紙張或其他物體上由自然人親自簽署其姓
名或其他足以代表姓名意義之符號而言。自然人經由簽名或畫押
，顯示其獨特之簽名（運筆）形式或畫押之特徵，藉以表彰該自
然人賦予所簽署文書效力之意志。因之，必須由自然人親自簽署
其姓名或畫押，始足資表彰其獨特之形式，而具有署押之意義。
依此說明，如所書寫者係法人、非法人之團體或商號之名稱，即
不生偽造署押之問題。原判決事實認定乙○○為達承包附表一編
號一至四電器類工程以從中舞弊之同一目的，復承行使偽造私文
書之概括犯意，除於開標後之某日、時，在桃園縣楊梅鎮某不詳
刻印店委託不知情成年師傅代為偽刻「資本額伍拾萬元整桃營登
字第一九五一號」「楊梅鎮○○里市○街13號」等橡皮便章，蓋
用於附表三所示之電器類工程合約書之保證商號欄位內，用以表
示同意擔任附表一編號一至四所示電器類工程得標廠商「東帝電
業行」之保證廠商，及於附表二、三所列文件上偽造「緣泰電器
行」之署押等情；其於理由說明「資本額伍拾萬元整桃營登字第
一九五一號」「楊梅鎮○○里市○街13號」橡皮便章（戳）各一
枚，均係乙○○或乙○○推由已死亡之胡添欽所偽刻之印章；附
表三所示工程合約書上保證商號欄「資本額伍拾萬元整桃營登字
第一九五一號」、「楊梅鎮○○里市○街13號」之偽造印文，及
偽造「緣泰電器行」之署押，均予宣告沒收之旨。然查前述「資
本額伍拾萬元整桃營登字第一九五一號」、「楊梅鎮○○里市○
街13號」橡皮便章（戳）各一枚，並非印章，蓋用各該橡皮便章
所形成者，亦非印文；而「緣泰電器行」係商號名稱，並非自然
人之姓名或其他足以表彰自然人姓名意義之符號，依上說明，尚
非「署押」。原判決認係偽造之印章、印文及署押，均依刑法第
二百十九條宣告沒收，其適用法則自非允當。以上或係檢察官及
被告甲○○、乙○○上訴意旨所指摘，或為本院得依職權調查之
事項，應認原判決關於甲○○、乙○○部分，有撤銷發回更審之
原因。至原判決理由丙不另為無罪諭知部分，基於審判不可分原
則，併予發回。又(1)貪污治罪條例第十條第一項規定：「犯第四
條至第六條之罪者，其所得財物，應予追繳，並依其情節分別沒
收或發還被害人」。第二項規定：「前項財物之全部或一部無法
追繳時，應追徵其價額，或以其財產抵償之」。犯罪所得之財物
如為新台幣，因其本身即為我國現行貨幣價值之表示，不生追徵
其價額之問題。乃原判決主文於宣示沒收所得財物時，併諭知如
全部或一部無法追繳時，「追徵其價額」。(2)原判決事實記載附
表一編號一至四所示係屬「電器類工程」（見原判決第三頁），
於其附表一編號一至四「工程名稱」欄則載為「購置財物」（見
原判決第二八、二九頁），前後尚欠一致。(3)原判決說明乙○○
標得之工程，扣除合理造價後，盈餘分別為二百零二萬一千零五
十元、四十四萬七千九百四十元、六十三萬七千六百九十七元，
總計三百三十二萬九千八百九十七元（見原判決第一五頁），其
中三百三十二萬九千八百九十七元，似係三百十萬六千六百八十
七元之誤算。(4)原判決附表三編號三、四所載：蓋用「緣泰電業
行」（負責人為王甚雰）、「吳金嬌」大、小章一次，手寫偽造
「緣泰電業行」、「吳金嬌」署押各一次，其中「吳金嬌」似均
為「王甚雰」之誤寫。(5)甲○○、乙○○行為後，刑法業於九十
四年二月二日修正公布（九十五年七月一日施行），同法第三十
三條第五款關於罰金最低數額已有修正。八十五年十月二十三日
修正公布前貪污治罪條例第四條第一項第三款之經辦公用工程舞
弊罪，其法定本刑有得併科罰金之明文，且無罰金最低數額規定
，自有新舊法比較之適用。刑法第六十五條第二項關於無期徒刑
減輕之規定亦已修正，原判決適用八十五年十月二十三日修正公
布前貪污治罪條例第八條後段，減輕甲○○、乙○○之刑，就法
定刑為無期徒刑減輕部分，亦應為新舊法比較。原審於九十七年
三月二十日為本件判決時，漏未就上開部分為新舊法之比較適用
。案經發回，宜併注意及之。
據上論結，應依刑事訴訟法第三百九十七條、第四百零一條，判
決如主文。
中    華    民    國  九十七  年   十二   月  二十五  日
                      最高法院刑事第十庭
                          審判長法官  邵  燕  玲
                                法官  李  伯  道
                                法官  孫  增  同
                                法官  李  英  勇
                                法官  洪  昌  宏
      本件正本證明與原本無異
                                      書  記  官
中    華    民    國  九十七  年   十二   月   三十   日
                                                      V


司法院資訊處製作；財團法人民間司法改革基金會備份。
